高雄高等行政法院裁定
　　　　　　　　　　　　　　　九十六年度訴字第四五六號
　　　　　　　　　　　　　　　.
原　　　告　甲○○
訴訟代理人　丁○○
被　　　告　臺南縣政府
代　表　人　乙○○　○○
訴訟代理人　丙○○
上列當事人間因區域計畫法事件，原告不服內政部中華民國九十
六年四月十日台內訴字第０九六０００五三八０號訴願決定，提
起行政訴訟。本院裁定如下︰
    主  文
原告之訴駁回。
訴訟費用由原告負擔。
    理  由
一、按「人民因中央或地方機關之違法行政處分，認為損害其權
    利或法律上之利益，經依訴願法提起訴願而不服其決定，或
    提起訴願逾三個月不為決定，或延長訴願決定期間逾二個月
    不為決定者，得向高等行政法院提起撤銷訴訟。」「原告之
    訴，有左列各款情形之一者，行政法院應以裁定駁回之。但
    其情形可以補正者，審判長應定期間先命補正：．．．十、
    起訴不合程式或不備其他要件者。」行政訴訟法第四條第一
    項、第一百零七條第一項第十款分別定有明文。次按所謂行
    政處分，係指中央或地方機關就公法上具體事件所為之決定
    或其他公權力措施而對外直接發生法律效果之單方行政行為
    ，亦即行政行為必須對外直接發生法律上效果者，始與行政
    處分之法效性要件相當；凡行政機關之行為，而未對外發生
    法律效果者，均應排除於行政處分之外，此觀行政程序法第
    九十二條第一項、訴願法第三條第一項之規定自明。再按「
    行政機關所為單純事實之敘述（或事實通知）或理由之說明
    ，既不因該項敘述或說明而生何法律上之效果，自非行政處
    分，人民即不得對之提起訴願。」最高行政法院亦著有六十
    二年裁字第四十一號判例可資參照。故原告依行政訴訟法第
    四條規定提起撤銷訴訟，若其請求撤銷者並非行政處分，則
    其起訴即屬不備其他要件，行政法院應以裁定駁回之。
二、本件原告起訴意旨略謂：（一）被告民國（下同）九十五年
    十月二十五日府地價字第０九五０二二八五八四號函僅籠統
    載明原告之行為違反區域計畫法第十五條第一項，至於違反
    之具體事實內容與適用該法條規定之構成要件之涵攝過程均
    無說明，欠缺行政處分明確性；又依法限制人民權益之書面
    行政處分者，須載明行政程序法第九十六條第一項各款所訂
    應記載事項，是被告九十五年十月二十五日府地價字第０九
    五０二二八五八四號函否具有行政處分地位，抑或為僅屬行
    政行為前之前置行為（觀念通知）已有疑問，惟若將該函僅
    視為觀念通知，並非行政處分，則原告無法提出救濟，是該
    函雖無實質拘束效力，但仍對原告造成事實上負擔，應視為
    具有行政處分之形式，並得以行政救濟程序而撤銷該函。（
    二）本件原告所有台南縣官田鄉○○段八０二之一四、八０
    二之一八地號特定農業區養殖用地土地（下稱系爭土地）原
    屬特定農業區之農牧用地，惟前手已違法將其做魚塭使用，
    原告回填土石使其恢復農作使用，自無違誤；嗣後因為漁塭
    漁作需要申請電力，原告遂將系爭土地於八十九年十一月間
    向被告申請更正編定獲准，系爭土地由特定農業區農牧用地
    變更為特定農業區養殖用地，而養殖用地容許使用項目包括
    農作使用、畜牧設施、農舍等等，由此可推知當土地所有權
    人由養殖用途變更為其他使用項目用途，應屬所有權合法使
    用收益範圍。原告填土之目的為農作使用，若無窪地回填土
    壤之改良作為，何來農作使用、農舍等容許使用項目之結果
    ，被告認定事實及適用法律顯然本末倒置，自有未合。原告
    在系爭土地所為之土地改良行為並無法律上強制禁止規定，
    亦無違反區域計畫法及非都市土地使用管制規則之規定云云
    。
三、經查，原告所有系爭土地，於九十二年六月二十八日向被告
    提出改良土地申請，經被告以九十二年七月八日府農務字第
    一０七０八四號函請原告補附取得土方許可文件及回填土壤
    質地資料後，再檢附相關文件向被告提出申請，惟被告未再
    送件。嗣經被告於九十五年九月六日至系爭土地勘查時發現
    ，系爭土地未經許可擅自填置土石方，違反區域計畫法第十
    五條第一項非都市土地使用管制之規定，遂以九十五年十月
    二十五日府地價字第０九五０二二八五八四號函請原告於文
    到一個月內恢復原狀，否則續依區域計畫法第二十一條、第
    二十二條規定辦理等情，有被告九十二年七月八日府農務字
    第一０七０八四號函、九十五年十月二十五日府地價字第０
    九五０二二八五八四號函等文件附原處分卷可稽。觀諸被告
    前揭九十五年十月二十五日府地價字第０九五０二二八五八
    四號函謂：「有關台端及貴公司於官田鄉○○段八０二之一
    四、八０二之一八地號等二筆土地，未經申請核准擅自部分
    填土，涉違反區域計畫法乙案，請依說明事項辦理．．說明
    ：一、．．二、旨揭土地編定為特定農業區養殖用地，台端
    及貴公司未經申請核准擅自部分填土，請台端及貴公司於文
    到一個月內恢復原狀，否則續依區域計畫法第二十一條及第
    二十二條規定辦理。．．」等語，核其內容係因原告違反區
    域計畫法第十五條之事實，對原告所為之通知並勸告原告限
    期恢復原狀，否則恐遭後續不利益處分，是該函本身僅具勸
    導之作用，並非對原告作成具有法律效果之處分。參諸被告
    九十六年六月二十八日答辯狀亦載：「．．原告於九十二年
    六月二十八日向本府提出改良土地申請，經本府九十二年七
    月九日府農務字第０九二０一０七０八四號函復，應補附『
    取得土方許可文件及回填土壤質地資料』後，再檢附相關文
    件送本府憑辦，惟原告並未補正，在未取得本府核准前，原
    告即先行填置土方行為，已違反土地使用管制規定，本府依
    行政程序法第一百零二條規定在未為處以行政罰鍰前，先行
    函請原告於文到一個月內恢復原狀，否則續依區域計畫法第
    二十一條及第二十二條規定辦理．．。」亦謂被告九十五年
    十月二十五日府地價字第０九五０二二八五八四號函，僅係
    遵循行政程序法第一百零二條規定「行政機關作成限制或剝
    奪人民自由或權利之行政處分前，除已依第三十九條規定，
    通知處分相對人陳述意見，或決定舉行聽證者外，應給予該
    處分相對人陳述意見之機會。．．。」給予原告陳述意見機
    會，則被告所為前函係在為負擔處分前之程序行為，尚非負
    擔處分本身。此外依區域計畫法第十五條第一項前段「區域
    計畫公告實施後，不屬第十一條之非都市土地，應由有關直
    轄市或縣（市）政府，按照非都市土地分區使用計畫，製定
    非都市土地使用分區圖，並編定各種使用地，報經上級主管
    機關核備後，實施管制。」及第二十一條第一項「違反第十
    五條第一項之管制使用土地者，由該管直轄巿、縣（巿）政
    府處新台幣六萬元以上三十萬元以下罰鍰，並得限期令其變
    更使用、停止使用或拆除其地上物恢復原狀。」之規定，明
    定行為人倘違反同法第十五條第一項之管制使用土地者，即
    得由主管機關裁處罰鍰，並「限期令其變更使用、停止使用
    或拆除其地上物恢復原狀」之不利處分。是本件原告嗣後倘
    受有同法第二十一條第一項之不利處分，亦係因本身違反同
    法第十五條規定所致，與被告是否先行告知改善乙節，尚無
    必然關涉，則被告上開函文並未對原告發生具體之法律效果
    ，原告亦非因該函文而受有權利或利益之損害。從而，原告
    提起本訴，於法自有未合，應予駁回。
四、綜上所述，被告九十五年十月二十五日府地價字第０九五０
    二二八五八四號函既非行政處分，原告即不得對之提起訴願
    ，請求訴願受理機關予以撤銷，而訴願決定未自程序上予以
    駁回，於法雖有未合，惟其決定駁回之結論則無二致。故本
    件原告之訴應認不備提起撤銷訴訟之要件，其訴為不合法，
    應予駁回。又原告提起本件訴訟，既因程序上不合法而遭駁
    回，故其所為實體上之爭執，本院即無再予審究之必要，併
    予敘明。
據上論結，本件原告之訴為不合法，依行政訴訟法第一百零七條
條第一項第十款、第一百零四條、民事訴訟法第九十五條、第七
十八條，裁定如主文。
中　　華　　民　　國　九十六　年　　九　　月　二十六　日
                  第一庭審判長法  官　邱政強
                              法  官　林勇奮
                              法  官　蘇秋津
以上正本係照原本作成。
如不服本裁定，應於裁定送達後十日內以書狀敘明理由，經本院
向最高行政法院提出抗告（須按對造人數附具繕本）。
中　　華　　民　　國　九十六　年　　九　　月　二十六　日
　　　　　　　　　　　　　　　書記官  陳嬿如
